【裁判字號】    98,簡上,39
【裁判日期】    990407
【裁判案由】    確認本票債權不存在
【裁判全文】
臺灣板橋地方法院民事判決              98年度簡上字第39號
上  訴  人  乙○○
被上訴人    甲○○
上列當事人間請求確認本票債權不存在事件，上訴人對於中華民
國98年1月15日臺灣板橋地方法院板橋簡易庭97年板簡字第2363
號第一審判決提起上訴，經本院於99年3月24日言詞辯論終結，
判決如下：
    主  文
上訴駁回。
第二審訴訟費用由上訴人負擔。
    事  實
甲、上訴人方面：
一、聲明：
  (一)原判決廢棄。
  (二)確認被上訴人持有如附表編號一至編號三所示之票據債權不
    存在。
  (三)第一、第二審訴訟費用由被上訴人負擔。
二、陳述：除與原判決記載相同者茲引用之外，另補稱：
  (一)被上訴人所持有如附表所示之4張本票，其中僅編號四所示
    之本票為上訴人所簽發，其餘編號一至編號三所示之3張本
    票上訴人從未見過，亦非上訴人所簽發，且上開本票號碼每
    張均有相隔開，編號二支本票上之印章並非上訴人所蓋，編
    號一及編號三支本票上之指紋糢糊不清。
  (二)上開本票縱屬上訴人所簽發，惟當初簽發本票之原因係做為
    向被上訴人借款之擔保，但所借之金錢均已經由上訴人經由
    鶯歌鎮農會信用部以匯款至被上訴人帳戶之方式清償，現只
    積欠30萬元。
  (三)綜上，求為判決確認上開3張本票債權不存在。
乙、被上訴人方面：
一、聲明：駁回上訴。
二、陳述：除與原判決記載相同者茲引用之外，另補稱：
    (一)如附表所示之4張本票，均為上訴人向被上訴人借款時所
      簽發，用以擔保借款之返還之用，被上訴人均未清償借款
      ，如上訴人有清償借款，為何不將本票取回？
    (二)上訴人所述清償還款一事，係上訴人另以支票借款之欠款
      ，與本件系爭3張本票無關。
丙、法院之判斷：
一、按提起確認之訴，只須因法律關係之存否不明確，致原告在
    私法上之地位有受侵害之危險，而此項危險得以對於被告之
    確認判決除去者，即有受確認判決之法律上利益，最高法院
    42年度台上字第1031號著有判例。本件上訴人主張被上訴人
    持有其所簽發之系爭本票向本院聲請本票裁定在案，則此項
    法律關係存在與否即因兩造間有所爭執而不明確，並致上訴
    人在私法上地位有受侵害之危險，而上訴人復得因本訴訟獲
    勝訴判決之結果取得對抗被上訴人行使票據權利之依據，是
    上訴人提起本件訴訟，自有確認之利益。
二、次按：「確認法律關係不存在之訴，如被告主張其法律關係
    存在時，應由被告負舉證責任」；最高法院42年度台上字第
    17 0號著有判例。次按，票據債務人應依票據文義負責者，
    以該債務人在票據上簽名或蓋章為前提。又按，本票本身是
    否真實，即是否為發票人所作成，應由執票人負證明之責。
    故發票人主張本票係偽造，對執票人提起確認本票係偽造或
    本票債權不存在之訴者，應由執票人就本票為真正之事實，
    先負舉證責任，本件上訴人起訴主張被上訴人所持有如附表
    所示之4張本票，其中僅編號四所示之本票為伊所簽發，其
    餘編號一至編號三所示之3張本票則從未見過，亦非伊所簽
    發，並訴請確認該本票債權不存在。經查：
  (一)關於附表編號編號一、編號三所示之本票：
    本院就如附表所示之4張本票囑託內政部警政署刑事警察局為
    指紋及筆跡鑑定，就指紋鑑定部分鑑定結果，附表編號一、
    編號三、編號四所示之指紋9枚，均與上訴人到局按印之指
    紋卡之左拇指指紋相符，其餘指紋則因紋線欠清晰，特徵點
    不足而無法比對，此有該局99年1月18日行鑑字第098016930
    9號鑑定書在卷可稽（見本院卷第37頁），參以證人李昌達
    並於原審證稱（見原審卷第28頁97年10月30日言詞辯論筆錄
    ）確曾見上訴人簽發如附表編號一所示之本票；從而，附表
    編號一、編號三所示之本票應為上訴人所簽發，上訴人主張
    從未見過非其簽發云云，自不足採信。
  (二)關於附表編號二所示之本票：
    系爭本票之筆跡鑑定部分，因筆跡資料不足而無法鑑定，此
    有上開鑑定書鑑定結果可按，惟經原審以上訴人所承認簽發
    如附表編號四本票之簽名、上訴人於原審97年9月4日當庭書
    立直式、橫式簽名各5次之字跡、上訴人平時填寫鶯歌鎮農
    會匯款申請書上之簽名及於原審97年11月13日開庭日於報到
    單上之簽名以相加比對：
  1.經以肉眼比對附表編號一至三所示3張本票上發票人欄「乙
    ○○」之簽名，與上訴人自認之編號四上簽名之字跡比對結
    果，雖其書寫之個性、慣性及組織方式並不完全相同，然就
    其中如附表編號二所示之本票上簽名中之「宗」字與，與上
    訴人所承認簽發之另發票日97年1月15日之附表編號四所示
    本票上簽名中之「宗」字相類似。
  2.經以肉眼比對系爭3張本票上發票人簽名欄上「乙○○」與
    證人李昌達證明如附表編號一所示之本票上為上訴人簽名之
    字跡比對結果，其書寫之個性、慣性、外觀或有不完全相同
    。然其中如附表編號三所示之本票上上訴人簽名中之「宗」
    字所示筆劃中的「示」字，其運筆型態與附表編號一所示所
    示本票中上訴人簽名中之「宗」字筆劃下之「示」字相類似
    。
  3.經以肉眼比對系爭3張本票上發票人簽名欄上「乙○○」與
    上訴人於原審97年9月4日當庭書立直式、橫式簽名各5次之
    字跡比對結果，其中如附表編號三所示之本票上訴人簽名中
    之「承」字與上訴人於原審97年9月4日當庭書立橫式簽名第
    2 個簽名中之「承」字相類似。
  4.經以肉眼比對系爭3張本票上發票人簽名欄上「乙○○」與
    上訴人平時填寫鶯歌鎮農會匯款申請書上簽名之字跡比對結
    果，附表編號一所示本票上之簽名，與95年11月6日、95年1
    2月5日、95年12月4日台北縣鶯歌鎮農會匯款申請書中上訴
    人簽名中之「陳」、「宗」相似；與95年11月29日台北縣鶯
    歌鎮農會匯款申請書上簽名之「陳」、「承」相似。而其中
    如附表編號二所示之本票上之簽名則與95年10月5日台北縣
    鶯歌鎮農會匯款申請書上簽名中之「陳」、「宗」相似；與
    95年11月29日台北縣鶯歌鎮農會匯款申請書上簽名中之「承
    」相似。至於其中如附表編號三所示之本票上之簽名則與96
    年1月4日台北縣鶯歌鎮農會匯款申請書上簽名中之「承」相
    似，並與95年10月5日台北縣鶯歌鎮農會匯款申請書上簽名
    中之「承」、「宗」相似。
  5.上訴人於原審97年9月4日當庭於筆錄上就聲明縮減應受判決
    事項處及同年10月2日當庭於筆錄上之簽名，互核比對結果
    ，其中如附表編號二所示本票上簽名與上訴人於97年10月2
    日筆錄上簽名中之「承」字相似；其中如附表編號三所示之
    本票上簽名與原審97年9月4日筆錄上簽名中之「陳」相似。
  6.綜上所述，系爭3張本票上發票人簽名欄上「乙○○」與上
    訴人平時填寫農會匯款單上簽名之字跡比對結果，其整體書
    寫之運筆或型態雖有未幾近相同；然但就上開農會匯款單上
    簽名之字跡分別就「乙○○」三字比對結果，其書寫之個性
    、慣性、特徵、筆劃關連及組織方式則有部份雷同；是系爭
    3張本票上發票人之簽名，應有極大之可能是上訴人所簽寫
    ，況上訴人於本院又改稱如附表編號編號一及編號三所示之
    2張本票為其所簽發（見本院99年2月24日準備程序筆錄），
    故被上訴人主張系爭3張本票為上訴人所簽發，應可採信，
    上訴人於本院改稱僅附表編號二支本票非其所簽發，並不足
    取。
三、再按上訴人另提出台北縣鶯歌鎮農會匯款單影本7張（見原
    審卷第31頁至第37頁），主張業已清償系爭本票票款云云。
    惟查上開清償抗辯，業據被上訴人否認並稱該匯款係清償其
    他支票借款債務，與系爭本票借款債務無關等語。經查：
  (一)上訴人於97年12月25日經原審詢問：「有關原告提出匯款單
    7張，這匯款單是在清償本案的3張本票的錢？」，原告先稱
    以；「不是，那是原告另外向被告借600000元的，已經返還
    被告300000元，只剩300000元未還。所以與系爭3張本票無
    關，匯款單不是清償本案的3張本票的錢。」云云（見原審
    卷第46頁）；又原審另詢問：「上次證人到庭有講原告96
    年6月19日有跟被告借錢，原告你承認有借錢，但是有還被
    告，這部分有何意見？」，上訴人再答以：「有，在7張匯
    款單裡面」、「原告有清償60萬元，原告有向被告借60萬元
    ，有包括證人所講的，原告有欠被告25萬元，就是在7張匯
    款單裡面，然後慢慢的還，現在還欠被告30萬元，開1張本
    票給被告，就是開97年1月15日的本票給被告，然後其他本
    票我都沒有看過」云云（見原審卷第47頁）；綜上上訴人就
    有關清償票款之事實陳述，其就所提7張匯款單是否為清償
    本案的3張本票債務，前後之陳述說法不一，已有可疑。
  (二)又上訴人雖聲稱已清償之款項包括於匯款單之金額內云云。
    惟就上開7張匯款單所載之時間與金額分別為95年10月5日匯
    款75000元；95年11月6日匯款100000元；95年11月29日匯款
    10000元；95年12月5日匯款130000元；95年12月4日匯款200
    00元；96年1月4日匯款115000元；96年1月25日匯款20000元
    （見原審卷第31頁至第37頁），上開還款之時間及金額均與
    系爭3張本票之金額與發票時間不符，尚難徒憑該7張匯款單
    遽指為系爭本票票款之清償證明。
  (三)況上訴人經本院訊問是否曾向被上訴人借支票使用，上訴人
    亦自認：「有，是鶯歌農會的支票，借了幾次我忘記了，金
    額多少我也忘記了」（見本院卷第46頁本院99年2月24日準
    備程序筆錄），故被上訴人抗辯上訴人曾多次藉由支票借款
    方式向被上訴人借款，堪信屬實。又上訴人並未提出有關支
    票借款之任何清償證明；從而，被上訴人主張上訴人上開7
    張匯款單所示之匯款，為上訴人清償支票借款之抗辯，亦足
    採信。
  (四)綜上所述，上訴人所提出之7張匯款單影本，尚難為系爭本
    票之清償證明，是上訴人主張因清償系爭本票票款而訴請確
    認本票債權不存在，自屬無據。
四、結論：上訴人主張系爭本票係經人偽造及業已清償票款之抗
    辯，均難成立，其訴請確認被上訴人持有如附表編號一至編
    號三所示之本票債權不存在，並無理由，原審予以判決全部
    駁回，並無違誤。上訴意旨指摘原判決不當，求予廢棄改判
    ，為無理由，自應駁回上訴。
五、據上論結，本件上訴為無理由，依民事訴訟法第436 條之1
    第3 項、第449 條第1 項、第78條、第85 條 第1 項前段，
    判決如主文。
中    華    民    國    99    年    4    月     7    日
                  民事第一庭    審判長法  官  李世貴
                                      法  官  許瑞東
                                      法  官  黎文德
以上正本證明與原本無異
本判決不得上訴
中    華    民    國    98    年    4    月    7    日
                                      書記官  趙彬
附表：
┌──┬───┬───┬───┬─────┬─────┐
│編號│發票人│發票日│本票號│付款地    │金額      │
│    │      ├───┤碼    │          │(新台幣)  │
│    │      │到期日│      │          │          │
├──┼───┼───┼───┼─────┼─────┤
│ 1  │乙○○│95年06│TS    │台北縣鶯歌│30萬元    │
│    │      │月19日│010926│鎮○○○路│          │
│    │      ├───┤      │福德巷2弄 │          │
│    │      │無記載│      │20號4樓   │          │
│    │      │      │      │          │          │
├──┼───┼───┼───┼─────┼─────┤
│ 2  │乙○○│95年07│TS    │同上址    │16萬元    │
│    │      │月11日│010928│          │          │
│    │      ├───┤      │          │          │
│    │      │無記載│      │          │          │
│    │      │      │      │          │          │
├──┼───┼───┼───┼─────┼─────┤
│ 3  │乙○○│95年11│TS    │同上址    │20萬元    │
│    │      │月17日│010930│          │          │
│    │      ├───┤      │          │          │
│    │      │無記載│      │          │          │
│    │      │      │      │          │          │
├──┼───┼───┼───┼─────┼─────┤
│ 4  │乙○○│97年01│CH    │同上址    │30萬元    │
│    │      │月15日│450426│          │          │
│    │      ├───┤      │          │          │
│    │      │97年01│      │          │          │
│    │      │月15日│      │          │          │
└──┴───┴───┴───┴─────┴─────┘

司法院資訊處製作；財團法人民間司法改革基金會備份。
